行　政　法　院　判　決　　　　　　　　　　　　　八十八年度判字第三七五四號
　　原　　　告　甲○○
　　被　　　告　乙○○
右當事人間因退休補償金事件，原告不服考試院中華民國八十七年八月二十四日八七
考台訴決字第一九五號再訴願決定，提起行政訴訟。本院判決如左︰
　　主  文
原告之訴駁回。
　　事  實
緣原告原任苗栗縣警察局課長，其於民國八十六年十二月二十八日向被告申請補發退
休金其他現金給與，經被告於八十七年一月八日以八七台特三字第一五七四二三九號
書函復，確實無法同意照辦。原告不服，循序提起行政訴訟。茲摘兩造訴辯意旨如
次：
原告起訴意旨略謂︰一、本案爭議關鍵：(一)行政救濟應以先法律後命令為審理爭議原
則，但訴願、再訴願決定則主張先命令後法律是為本案爭議者之一。(二)原告退休時之
公務人員退休法第八條第一項明定「其他現金給與」為計發退休金之一部分，憲法第
十五條明文規定保障個人財產權，被告在上項法律修正前逕以「合理平衡各級政府負
擔問題」之不當理由以命令推翻當時仍有效之法律規定，造成損害退休人員之權益是
為爭議者之二。(三)原告依法修正前公務人員退休法屆齡命令退休，而核定發給之退休
金純係行政官署對特定個人所為特定事件之處分非一般人民均可申辦者。反之官署亦
不可主觀的對一般人民，而該特定事件之處分自屬有違命令與法律牴觸者無效之原則
是為爭議者之三。(四)以行政命令變更縮小立法修正退休法案之附帶決議，擅自主張依
八十五年度公教人員相同薪俸等級或年功俸百分之十五為補發之基數，背棄政府誠信
尊嚴與立法諸公關愛正義實法理不容，是為爭議者四。二、公務人員退休金之核發依
據為法律所定，被告藉待遇平衡或政府財政負擔問題以對應但其實際確與事實不符：
按警察人員同屬經過國家考試和銓定及格任用之公務員，但其位階核級與其他公教及
公營事業員工降低一至二級，且升遷受限，工作時間日夜輪替，任務艱鉅之危勞工作
，至其退休卻無法與營利事業退休人員仍可領取包括月領之主管津貼、職務津貼計算
退休金額內相比。八十二年一月二十日再修正退休法時將退休法第八條訂定之「其他
現金給與」刪除後，最近郵政退休人員仍繼續將主管津貼、職務津貼合併本俸計算其
應領金額，營利之公營事業單位可以自肥，而非營利之警察單位排除在外顯不公平。
三、司法院大法官對政務官退職酬勞金給與條例「其他現金給與」之解釋：按八十五
年二月二十七日司法院大法官會議以第四四七號解釋文指出：「政務官退職酬勞金給
與條例月俸額計算標準所指月俸額（包括月俸、公費和其他現金給與），參照中華民
國八十二年一月二十日修正前之公務人員退休法第八條第一項「本法所稱月俸額包括
本俸及其他現金給與」可知，公務員退休法規上所稱之月俸額與本俸有別，月俸額除
本俸或月俸外尚包括其他現金給與在內。是以計算政務官退職酬勞金基準之「月俸額
」，除月俸外亦應包括「其他現金給與」部分可證。司法獨立之精神，堅守法律不溯
既往之原則，以引證命令與法律牴觸無效之立法原則，公務人員退休法第八條第一項
之法律效果重獲確定，顯示被告之處分為違法。四、補償金計算標準欠公允：被告於
八十四年十月十七日以兩院會銜發布之「公教人員退休金其他現金給與補償金發給辦
法」，顯示完全剝奪原告等退休當時之公務人員退休法第八條第一項「其他現金給與
」，僅規定依照八十五年度公務人員相同俸薪等級之本俸或年功俸之百分之十五為補
償金內涵。被告怠忽職責於前，更未經知會主管機關行政院，於七十年六月十二日單
獨頒布「全國公教人員待遇支給辦法」，第七條對工作津貼及軍職幹部服勤加給主管
勵金不列入退休金，主管機關之被告未能善盡職責，出面堅持立場，肇致千萬退休
人員權益受到嚴重傷害，而補償金之發給仍始於立法院八十一年十二月十九日審議公
務人員退休法部分修正草案時，通過刪除該項「其他現金給與」，然立法院諸公仗義
直言確認政府有虧欠不當，致有作成附帶決議：「早期退休之公務人員由於考試院及
行政院迄未依據原法第八條第一項訂定「其他現金給與」數額，致其權益遭受嚴重傷
害，．．．」政府應給予合理補償，被告又擅自主張僅發給百分之十五，敷衍塞責之
行為何能稱為合理補償。五、政府藉詞財政問題，不惜違背法律原則，以不當命令剋
扣法定之退休金其他給與，並壓迫早期退休公務人員肇致千萬人之民怨莫此為甚。六
、原告早期退休公務人員，畢生奉獻國家社會，結果深受政府財政困難之不當理由，
罔顧政府誠信原則及法律公平原則，竟以命令剝奪法律賦予應享權益，實令人悲憤。
七、考試院乙○○以主管機關立場，已數度邀行政院及相關單位研商退休金現金給與
部分，可證確應發給，惜以財政部問題而未依法訂定，致由行政院作出照現職人員本
俸及本人實物代金為計算標準，明顯命令牴觸法律。八、政府財政困難，可以國有公
業轉移民營所得資財支應補發現金給與而開源，另可做好清查對象工作，省下已死亡
，未提行政救濟、時效完成、僑居國外者之金額以節流。九、凡能取得補發退休金現
金給與之資格者，均應經過行政救濟程序，經行政訴訟判決准予補發之行政訴訟原告
，由乙○○編列預算，依請求金額附加利息逕行匯入其金融帳戶，以節省人力物力，
又能維護司法獨立精神，其餘未經行政救濟之人，不應坐享其成。為此，請判決撤銷
原處分及一再訴願決定等語。
被告答辯意旨略謂：一、六十八年一月二十四日修正公布之公務人員退休法第八條規
定：「（第一項）本法所稱月俸額，包括實領本俸及其他現金給與。（第二項）前項
其他現金給與之退休金應發給數額，由考試院會同行政院定之。」揆其立法意旨，係
將其他現金給與之退休金應發給數額，授權考試院及行政院審酌政府財政狀況及現職
人員待遇與退休人員所得合理平衡等因素加以考量訂定。再查公務人員退休法施行細
則第十八條第一項規定：「本法第八條所稱實領本俸，為依俸給法規定之實領本俸或
年功俸」準此，公務人員退休金之計算，在考試院會同行政院訂定發布其他現金給與
之退休金應發給數額前，係以公務人員俸給法規定之「實領本俸或年功俸」為基礎，
亦即以公務人員俸給法第四條附表「公務人員俸給表」所列俸點折算之俸額為依據。
而關於公務人員其他現金給與之退休金應發給數額，考試院前於六十八年三月間曾函
行政院洽商研訂，經行政院審慎研究，基於各級政府財政負擔之考量及退休人員所得
與現職人員待遇比較已能維持相當平衡，乃於同年五月七日函復考試院宜仍暫照現職
人員之本俸及本人實物代金作為計算退休給與之標準。惟考試院仍極重退休金內涵
問題，自六十八年起復經多次函請行政院洽商研訂，然仍基於上述理由而未訂定。嗣
於七十八年二月及十一月，被告復兩度會同行政院人事行政局邀集財政部等有關機關
開會研商，認為對於退休金數額標準訂定與現職人員待遇如何維持合理平衡及各級政
府財政負擔等問題，仍有待深入研究，是以其他現金給與之退休金應發給數額，一直
未予訂定。二、次查司法院釋字第二四六號解釋：「公務人員之退休及養老，依法固
有請領退休金及保險養老給付之權利，惟其給付標準如何，乃屬立法政策事項，仍應
由法律或法律授權之命令定之。公務人員退休法第八條第二項就同條第一項所稱『其
他現金給與』之退休金應發給數額，授權考試院會同行政院定之。．．．而七十年六
月十二日行政院訂頒之全國軍公教人員待遇支給辦法第七條則對工作津貼及軍職幹部
服勤加給、主管助金，不列入退休（役）、保險俸額內計算，乃係斟酌國家財力而
為者，尚未逾越立法或立法授權之裁量範圍，與憲法並無牴觸。」故公務人員退休金
其他現金給與之退休金應發給數額，在考試院與行政院未會同訂定前，實無法據以執
行。由於政府多年來未能依公務人員退休法第八條第二項規定訂定公務人員退休金其
他現金給與應發給數額，且由於訂定上開應發給之合理數額確有困難，立法院乃於八
十一年十二月二十九日審議公務人員退休法部分條文修正草案時，通過刪除該項其他
現金給與規定，並作成附帶決議：「早期退休之公務人員，由於考試院及行政院迄未
依據原法第八條第二項訂定『其他現金給與』數額，致其權益遭受嚴重傷害。本法修
正通過後早期退休公務人員之權益，應由政府給與合理補償。」被告及行政院人事行
政局等有關機關基於如訂定其他現金給與應發給數額，則將及追溯補發及優惠存款
等問題，恐非政府財力所能負擔，此一長久以來一直無法解決之問題，將更懸宕難決
，乃依據上開立法院之附帶決議，多次與財主機關及退休人員代表研商合理之補償方
案，嗣於八十三年十一月二十三日在行政院人事行政局、主計處、財政部及被告與退
休人員代表協調會上，對於補償標準終於達成初步之共識，同意按同等級現職人員本
俸之相當百分比訂定補償標準，並決議由行政院人事行政局會同有關機關精算後提出
結論。案經行政院人事行政局積極協調財主機關及省市政府數度會商獲致共識意見，
決定按退休、撫卹、資遣人員八十五年度同等級現職公務人員俸額百分之十五作為每
一基數之補償金額，再乘以退休年資應領一次退休金基數之標準計算，並分三年發給
。行政院爰於八十四年七月三日以台八十四人政給字第二四四八八號函將上述有關公
教人員退休金其他現金給與補償標準暨其相關意見函送考試院，考試院即交由被告據
以擬具「公教人員退休金其他現金給與補償金發給辦法草案」，商得教育部、行政院
人事行政局及省市政府同意後，報經考試院於八十四年九月十四日院會審議通過，並
於八十四年十月十七日與行政院會銜發布施行，以為發放補償金之依據，並解決政府
長久以來無法訂定發給其他現金給與應發給數額之問題。三、復查六十八年一月二十
四日修正公布之公務人員退休法第八條規定之其他現金給與之退休金應發給數額，係
授權考試院及行政院訂定，是以該項其他現金給與並非扣除本（年功）俸後之各項法
定加給總額，已如前述。且上開規定於八十二年一月二十日經總統明令修正公布公務
人員退休法時業經刪除，並自八十四年七月一日施行，有關其他現金給與之退休金已
無訂定發給之法源依據，準此，依上開公務人員退休法辦理退休之公務人員，其退休
金基數內涵及其他現金給與補償金均未包括本（年功）俸以外之各項加給。因查警察
人員管理條例第三十五條規定：「警察人員之退休除依左列規定外，適用公務人員退
休法之規定．．．」是以，同依上開公務人員退休法辦理退休之警察人員，其退休金
基數內涵及其他現金給與補償金自亦應不包括各項加給。又立法院在審議上開公務人
員退休法修正草案刪除上開規定時，已瞭解行政機關無法訂定補發其他現金給與之退
休金應發給數額，爰決議「由政府給與合理補償」，考試院與行政院乃據以訂定「公
教人員退休金其他現金給與補償金發給辦法」，以為適當之補償。此項為維護退休公
教人員之權益所訂定之法規命令，於法洵屬適當，並無違誤。原告之訴為無理由，請
判決駁回等語。
　　理　由
按六十八年一月二十四日修正公布之公務人員退休法第八條規定：「（第一項）本法
所稱月俸額，包括實領本俸及其他現金給與。（第二項）前項其他現金給與之退休金
應發給數額，由考試院會同行政院定之。」揆其立法意旨，係將其他現金給與之退休
金應發給數額，授權考試院及行政院審酌政府財政狀況及現職人員待遇與退休人員所
得合理平衡等因素加以考量訂定，並未明示應包括法定職務加給、專業加給及地域加
給等項目。又當時公務人員退休法施行細則第十八條第一項規定：「本法第八條所稱
實領本俸，為依俸給法規定之實領本俸或年功俸。」準此，公務人員退休金之計算，
在考試院會同行政院訂定發布其他現金給與之退休金應發給數額前，係以公務人員俸
給法規定之「實領本俸或年功俸。」為基礎，亦即以公務人員俸給法第四條附表「公
務人員俸給表」所列俸點折算之俸額為依據。而有關公務人員其他現金給與之退休金
應發給數額，考試院前於六十八年三月間曾函行政院洽商研訂，經行政院審慎研究，
基於各級政府財政負擔之考量及退休人員所得與現職人員待遇之比較已能維持相當平
衡，乃於同年五月七日函復考試院宜仍暫照現職人員之本俸及本人實物代金作為計算
退休給與之標準。惟考試院仍極重退休金內涵問題，自六十八年起復經多次函請行
政院洽商研訂，然仍基於上述理由而未訂定。嗣於七十八年二月及十一月，乙○○復
兩度會同行政院人事行政局邀集財政部等有關機關開會研商，認為對於退休金數額標
準訂定與現職人員待遇如何維持合理平衡及各級政府財政負擔等問題，仍有待深入研
究，是以其他現金給與之退休金應發給數額，一直未予訂定，並非有關機關怠於職責
。另按司法院釋字第二四六號解釋：「公務人員之退休及養老，依法固有請領退休金
及保險養老給付之權利，惟其給付標準如何，乃屬立法政策事項，仍應由法律或法律
授權之命令定之。公務人員退休法第八條第二項就同條第一項所稱『其他現金給與』
之退休金應發給數額，授權考試院會同行政院定之。．．．而七十年六月十二日行政
院訂頒之全國軍公教人員待遇支給辦法第七條則對工作津貼及軍職幹部服勤加給、主
管助金，不列入退休（役）、保險俸額內計算，乃係斟酌國家財力而為者，尚未逾
越立法或立法授權之裁量範圍，與憲法並無牴觸。」故公務人員退休金其他現金給與
之退休金應發給數額，在考試院與行政院未會同訂定前，實無法規據以執行。由於政
府多年來未能依公務人員退休法第八條第二項規定訂定公務人員退休金其他現金給與
應發給數額，且由於訂定上開應發給之合理數額確有困難，立法院乃於八十一年十二
月二十九日審議公務人員退休法部分條文修正草案時，通過刪除該項其他現金給與規
定，並作成附帶決議：「早期退休之公務人員，由於考試院及行政院迄未依據原法第
八條第二項訂定『其他現金給與』數額，致其權益遭受嚴重傷害。本法修正通過後，
早期退休公務人員之權益，應由政府給與合理補償。」乙○○及行政院人事行政局等
有關機關基於如訂定其他現金給與應發給數額，則將及追溯補發及優惠存款等問題
，恐非政府財力所能負擔，此一長久以來一直無法解決之問題，將更懸宕難決，乃依
據上開立法院之附帶決議，多次與財政主計機關及退休人員代表研商合理之補償方案
，嗣於八十三年十一月二十三日在行政院人事行政局、主計處、財政部及乙○○與退
休人員代表協調會上，對於補償標準終於達成初步之共識，同意按同等級現職人員本
俸之相當百分比訂定補償標準，並決議由行政院人事行政局會同有關機關精算後提出
結論。案經行政院人事行政局積極協調財政主計機關及省市政府數度會商獲致共識意
見，簽奉行政院核可，決定按退休、撫卹、資遣人員八十五年度同等級現職公務人員
俸額百分之十五作為每一基數之補償金額，再乘以退休年資應領一次退休金基數之標
準計算，並分三年發給。經行政院於八十四年七月三日以台八十四人政給二四四八八
號函將上述有關公教人員退休金其他現金給與補償標準暨其相關意見函送考試院，考
試院即交由乙○○據以擬具「公教人員退休金其他現金給與補償金發給辦法草案」，
商得教育部、行政院人事行政局及省市政府同意後，報經考試院於八十四年九月十四
日院會審議通過，並於八十四年十月十七日與行政院會銜發布施行，以為發放補償金
之依據，並解決政府長久以來無法訂定發給其他現金給與應發給數額之問題。查，本
件原告已依上開補償金給付辦法之規定，向其原屬單位領取補償金。惟原告於八十六
年十二月二十八日，以其為七十七年十一月一日申請退休之公務員，依據其退休時之
公務人員退休法第八條及警察人員管理條例第二十二條規定，退休人員之月俸額包括
「本俸」及「其他現金給與」，惟退休時，原告僅按任職年資實領本俸計算發給退休
金，並無其他現金給與為由，向被告請求依上開公務人員退休法第八條等規定，補發
其他現金給與部分之退休金，被告遂於八十七年一月八日以八七台特三字第一五七四
二三九號函引據「公教人員退休金其他現金給與補償金發給辦法」第三條第一項第二
款規定答覆原告，否准其申請。原告不服，循序提起行政訴訟，主張：被告曲解其退
休時公務人員退休法第八條所定月俸包括本俸及「其他現金給與」之明示，又引用退
休法施行細則第十八條第一項規定「本法第八條所稱實領本俸為依俸給法規定之實領
本俸或年功俸」，惟原告係七十七年退休，不適用八十四年七月一日公布之公務人員
退休法，該決定引用法律錯誤；補發退休金由行政院、考試院以辦法解決，因該辦法
之內容，牴觸修正前之公務人員退休法，應為無效，且財政問題可以開源節流方法克
服，以之為藉詞，僅以退休人員當時之本俸或年功俸百分之十五作為補償，計算標準
欠公允，仍難心服云云。經查，原告退休時應適用之公務人員退休法（六十八年一月
二十四日修正公布）第八條規定其中其他現金給與之退休金應發給數額係授權考試院
及行政院訂定，該項其他現金給與並非扣除本（年功）俸後之各項法定加給總額，且
上開「其他現金給與」之退休金於八十二年一月二十日修正公布公務人員退休法時業
已刪除（參見新法第六條、第六條之一），並自八十四年七月一日施行，有關「其他
現金給與」之退休金已無訂定發給之法源依據。準此，依上開公務人員退休法辦理退
休之公務人員，其退休金基數內涵及其他現金給與補償金均未包括本（年功）俸以外
之各項加給。故立法院於審議該退休法修正草案刪除上開規定時，審酌行政機關無法
訂定發給辦法補發，乃決議「由政府給與合理補償」，考試院與行政院遂據以訂定「
公教人員退休金其他現金給與補償金發給辦法」，以為適當之補償。此項為維護退休
公教人員之權益所訂定之法規命令，係斟酌國家財力，兼顧退休人員權益所訂定，依
司法院釋字第二四六號解釋意旨，上開辦法與憲法、中央法規標準法及公務人員退休
法等規定不生牴觸。次查，警察人員管理條例第三十五條規定：「警察人員之退休除
依左列規定外，適用公務人員退休法之規定．．．」是以同依上開公務人員退休法辦
理退休之警察人員，其退休金基數內涵及其他現金給與補償金自亦應不包括各項加給
。故原告請求補發專業加給、警勤加給等其他現金給與之退休金，被告未准所請之處
分，揆諸首揭規定及說明，洵無違誤。一再訴願決定遞予維持，俱無不合。原告起訴
論旨，非有理由，應予駁回。其餘主張政府可以開源節流方法克服財政困難等情，乃
政府財政計畫事項，無從於茲論斷。又未經行政救濟者，不得享有補發權利云云，與
本案無關，毋庸論究，附予明。
據上論結，本件原告之訴為無理由，爰依行政訴訟法第二十六條後段，判決如主文。
中    華    民    國     八十八      年      十      月     二十八      日
                    行 政 法 院 第 三 庭
                                審 判 長 評  事      曾  隆  興
                                         評  事      蔡  進  田
                                         評  事      鄭  淑  貞
                                         評  事      徐  瑞  晃
                                         評  事      張  瓊  文
右  正  本  證  明  與  原  本  無  異
                                         法院書記官  郭  育  玎
中    華    民    國     八十八      年      十      月     二十八      日
